臺灣臺北地方法院民事簡易判決
109年度勞簡字第126號
原      告  蔡文建  
訴訟代理人  許哲涵律師
被      告  台灣雅各臣藥業股份有限公司

法定代理人  陳建文  
訴訟代理人  張鴻欣律師
            曾柏鈞律師
複代理人    張嘉玲律師
上列當事人間給付獎金事件，本院於民國110年9月29日言詞辯論
終結，判決如下：
    主      文
原告之訴及假執行聲請均駁回。
訴訟費用由原告負擔。
    事實及理由
一、原告起訴主張：
  ㈠原告於民國107年11月1日與被告簽訂勞動契約書，兩造約定
    月薪新台幣(下同)23萬元，第11條第3項並約定「績效獎金:
    根據公司的業績和個人工作表現，員工有資格獲得2個月基
    本工資的酌情績效獎金…通常會在香港總部財政年度結束後
    於四月後發放。」等語。而被告公司於109年5月10日資遣原
    告，原告向掌控被告之香港總公司通知，要求依勞動契約書
    內容給付績效獎金時，卻遭拒絕，且原告於同年5月5日以通
    訊軟體Whatsapp，向香港總公司首席執行官Patrick Wong確
    認相關細節，詢問公司為何不願發給獎金時，Patrick Wong
    回復:「(中譯)說實話，我不知道她為什麼這麼說。獎金支
    付應該取決KPI，我現在正在分析KPI，還會和Mr. Sum討論
    ，別擔心，經過我的計算併計算您的份額，我們將付給您」
    等語，然被告卻一再拖延，原告只能向主管機關申請調解，
    經轉介至中華民國勞資關係協進會調解，然被告主張公司於
    虧損時，不予核發獎金。
  ㈡就契約文義上，系爭條款並未以「公司未虧損」作為發放系
    爭獎金之條件之一，此亦經被告於民事答辯二狀第2頁稱「…
    系爭契約第11條第3項固非以公司有淨利渥公司有盈餘做為
    績效獎金之發放標準…」，況被告與原告在確認是否發放獎
    金時，是依照被證四格式的表格形式加以確認，而被證四上
    並沒有公司有無淨利這一項，最下方也有小字說明「最低門
    檻為70%，總加權得分<70%的應享獎金為零。」，故系爭契
    約並無解釋空間，被告主張因公司有虧損，故無法發放系爭
    獎金，實屬無據。
  ㈢再者，系爭條款在目的上，是為激勵員工努力工作，達成個
    人相關指標，而與公司是否有營利無涉，且被告為跨國製藥
    公司於107年10月間設立之子公司，參諸相關藥物法規，新
    藥上市縱使扣除研發期間，仍需進行長達數年之嚴格臨床試
    驗，期間公司均不可能獲利，被告亦明知此情，豈能於事後
    改口稱因為被告虧損，所以無需給付系爭獎金。事實上，依
    照被告民事答辯八狀所載，被告於108年度虧損1120萬3907
    元，亦即縱使被告於108年到109年之銷售業績完全達到後述
    被證四表格第1項「銷售業績」之1103萬元目標，被告仍屬
    虧損，那系爭獎金之規定又有何意義？被告如此主張顯然違
    反誠實信用原則。
  ㈣況且，被告提出被證六之107年獎金發放紀錄，當時被告公司
    剛設立，幾乎無任何收入，被告卻仍給付系爭獎金，此亦為
    被告於民事答辯二狀所自承，而後被告公司於原告等員工努
    力下，108年開始有相當收入，而且被告公司乃跨國經營之
    大型藥商，提出預先擬定之定型化契約，原告並無議約空間
    ，在衡平兩造利益、審酌兩造條件下，應朝向保護原告之空
    間，加以解釋，故仍應認該獎金之發放，不以公司獲利為給
    付條件，被告自不得再以公司虧損為由拒絕給付獎金。
  ㈥又依雙方約定，從未排除代理母公司之產品銷售額，而自原
    證三、原證七觀之，無論是香港總公司首席執行官Patrick 
    Wong，或是被告之其他員工，亦均認為原告之關鍵績效表現
    (KPI)已達到給付標準，但是被告為脫免其依勞動契約給付
    獎金之義務，不斷恣意更改給付之標準，將原先傳達給原告
    之被證四表格第1項「銷售業績」部分995萬左右，更改為被
    證九的673萬左右；將原證六第3頁表格第2項「產品發布成
    功」部分，總產品數量目標應計算為7項（本項次加權後計
    算，應為18%〈5/7X25%=18%〉，而非被證四所稱之14%）又臨
    訟調整為被證九之9項。因此，原告業績實為80%（計算式:3
    6%+18%+15%+11%），已超過70%，被告自有給付獎金之義務
    ，顯見被告公司為了避免給付獎金之條件成就，而以不正當
    之行為不斷更改標準，自應視為條件已成就，而有給付獎金
    之義務。
  ㈦並聲明：被告應給付原告46萬元，及自起訴狀送達翌日起至
    清償日止，按年息5%計算之利息；並願供擔保，請准宣告假
    執行。
二、被告則以：
  ㈠依兩造107年11月1日簽訂之勞動契約書（下稱系爭契約）第1
    1條第3項載明：「績效獎金：根據公司的業績和個人工作表
    現，員工有資格獲得2個月基本工資的酌情績效獎金，該獎
    金的價值由管理層決定，員工必須在付款之日繼續在公司工
    作，表現獎金通常會在香港總部財政年度結束後於四月後發
    放。」可知，被告績效獎金之發放前提為：①公司的業績表
    現、②個人工作表現、③獎金發放日員工仍在職工作，共3條
    件，缺一不可，且公司業績及個人工作表現尚須由管理層決
    定判斷是否達標，確定達標後方會核發績效獎金。足見被告
    並非對所有員工均一律發給績效獎金，而需視整體業務績效
    是否達成主管機關核定之年度績效評估標準，在被告核定之
    預算內，始酌予發給，未達標準則不予核發，由是，此績效
    獎金自非係提供勞務之對價，否則豈有得發給或得不發給之
    情，益徵被告核發績效獎金之性質，尚非因員工個人工作而
    獲得之經常性給與，而應屬鼓勵性之給與，並非工資。
  ㈡而被告於107年度虧損2,031,800元，108年業務暨財務狀況迭
    遭虧損緊縮，該年度虧損更高達11,203,907元，公司經營狀
    況已面臨萬分危機。且系爭契約第11條第3項固非以「公司
    有淨利」或「公司有盈餘」作為績效獎金之發放標準，惟該
    條項仍然明示須視「公司的業績」作為發放獎金之要件之一
    ，此原告亦不否認，而深究該條項之真意應係避免公司如遇
    「重大虧損」，卻仍需撥出員工績效獎金，造成虧損擴大，
    故可認公司有淨利或盈餘之情況，將成就公司的業績之要件
    ，而公司雖有虧損但不致重大，經過評估後亦有可能成就公
    司的業績之要件，然而公司如遭遇重大虧損，則必當無法成
    就公司的業績之要件，如此解釋方屬公平暨誠信，而若無論
    任何情況，只要員工符合KPI績效一概發放績效獎金，豈須
    於系爭契約第11條第3項特別加註「公司的業績」作為要件
    。
  ㈢此可由被告曾發放原告及第三人郭淑華108年度績效獎金可以
    見得，107年度被告雖有虧損2,031,800元，惟被告設立於10
    7年10月30日，設立之初公司固有許多成本花費，是107年度
    仍有虧損理所當然，被告考量原告及第三人郭淑華在公司草
    創期尚不穩固的情況下仍有一定表現，方酌給與獎金；再由
    被證5通知函可知，108年度獎金亦非完整的2個月薪資，而
    係被告斟酌被告對於107年末協助設立被告公司，而評估酌
    給之獎金，故可認系爭契約第11條第3項所定2個月獎金並非
    固定數額，而係發給上限之數額，且非常態發放。
  ㈣再者，被告獲利與否與是否有新藥研發中並無關聯，而主要
    係以被告以推出上市之藥品、食品等產品銷量為據，研發中
    之新藥則為歷年均需撥出研發費用為公司固定成本，並非左
    右被告年度業績之關鍵。原告所任職務為台灣區業務總監，
    月薪高達23萬，為同業列別薪資之前10%，所應承擔之責任
    自應更重，自應藉其所長將被告現有產品推廣於我國並配合
    原告所設定之KPI（Key Performance Indicator）努力達標
    ，詎原告就任後，108年度業績卻持續下滑，原告於109年度
    之KPI指標僅有68%，並未達被告所訂得以領取獎金之70%標
    準。
  ㈤關於銷售業績部分：
　⑴原告設定之總銷售額為11,080,000元，而公司實際銷售額僅
    有6,735,417元，另被證4之KPI表第一項成就欄中所載有誤
    ，因廣鋮淂醫療口罩、三花醫療口罩、佑合醫用口罩、利聯
    醫用口罩、PP Bottle及Aluminium bag係被告代理雅各臣香
    港所購買之商品，故不應列入銷售額，扣除前揭商品銷售額
    後，實際銷售額僅有6,735,417元（計算式：Bite-X 2,485,
    300元+Biorela Kids 1,742,153元+Biorela Prenatal 1,91
    5,907元+ +Dr.llsang Sanitizer 585,577元+Smart Rechar
    ge 6,480元=6,735,417元），僅達成原告自行設定之11,080
    ,000元銷售額之61%（計算式：6,735,417元/11,080,000元*
    100%=60.79%），故該項評分僅占24%（計算式：0.4*0.61*1
    00%=24.4%）。
　⑵原告辯稱被告將被證4表格「銷售業績」金額9,951,023元變
    更為被證9之6,735,417元係為避免給付獎金之條件成就，而
    以不正當之行為更改標準等語，但被證4雖係被告提出，惟
    經被告內部審查始發見，被證4銷售額中列入之「廣鋮淂醫
    療口罩、三花醫療口罩、佑合醫用口罩、利聯醫用口罩及PP
     Bottle﹑Aluminium bag」此六項商品係被告代理雅各臣香
    港所購買之商品，不曾列入原告自行設定之KPI銷售項目之
    內，此六項商品金額共3,177,332元（計算式：368,829元+3
    68,829元+363,343元+258,682元+1,798,768元+18,881元=3,
    177,332元），本不得列入原告KPI銷售額計算，且銷售額係
    為反映公司實際業績狀況，如將代理雅各臣香港購買之商品
    亦列入銷售額，如何實際反映被告公司業績狀況？又豈能如
    實反映原告在此項KPI之績效狀況？且原告對前揭代理商品
    之銷售額一節未有任何回應。
　⑶另此六項商品需經被告代購是因供應商受出口限制，而無法
    直接向雅各臣香港供貨所致，而代購之口罩全為雅各臣香港
    旗下藥廠內部員工使用，另PP Bottle及Aluminium Bag亦為
    香港藥廠使用之包裝物料，均非被告在台灣之銷售商品，咸
    與被告在台灣之銷售狀況無涉，更與原告設定之KPI銷售項
    目係風馬牛不相及，自不應列入銷售額計算。
　⑷又被告對於原證6固不否認其形式上真正，惟關於原證6之信
    件僅能證明被告曾將寄發電子郵件予原告之人資部門，關於
    原證6第3頁即第4頁之KPI表亦非經被告確認後之定稿版本，
    而係原告自行編篡加註之版本，可認被告自始至終均未確認
    並承認原證6第3頁至第4頁之銷售額及原告之說法。
　⑸因此，原證六及被證4所載銷售額自始即為錯誤記載，本應就
    事後據客觀事實加以更正之，而被告進一步審究後始發見原
    告竟將「廣鋮淂醫療口罩、三花醫療口罩、佑合醫用口罩、
    利聯醫用口罩及PP Bottle﹑Aluminium bag」此六項由被告
    代理雅各臣香港所購買之產品列入KPI銷售額中，無法實際
    反映被告當年度實際銷售狀況，本不得列入原告KPI銷售額
    計算，又被告僅係將銷售額「依實際狀況」予以更正，足證
    被告更正銷售額之行為並非違反誠信，被告所為非屬民法第
    101條第1項所指之「不正當行為」。
　㈥關於產品發布項目部分：
　⑴原告抗辯被證4KPI表第二項產品發布成功之部分，原告原先
    設定係Bite-X、Recharge Fuel、Recharge Whey Protein、
    Inist Flu A&B、H-Pylori、Recharge Reflect、Smartfish
     Creamy此7項產品發布，而原告僅成功發表Bite-X、Rechar
    ge Fuel、及Recharge Whey Protein此三項產品，另二項商
    品Biorela Multi-kid及Biorela Prenatal並不在原告之設
    定下，故原則上原告僅在7項商品中達成3項，達成率本應僅
    有42.8%（計算式：3/7*100%=42.8%），惟被告基於公平觀
    點，將原告另行發布之Biorela Multi-kid及Biorela Prena
    tal此二商品，一併計入原告設定之商品數量及成功發布數
    量，方得出原告設定之9項商品中成功發布其中5項，達成率
    為55.5%（5/9*100%=55.5%），此項KPI分數為14%（計算式
    ：0.55*0.25*100%=13.75%），此亦為較合理之解釋，反之
    ，照原告之解釋，豈非忽略原告未發布Inist FluA&B、H-Py
    lori、Recharge Reflect、Smartfish Creamy此四項原告設
    定發布之產品之事實？
　⑵關於原告KPI表中成功發布新產品項目，據原告自行提出之原
    證6第3頁所載，原設定目標亦包含Inist Flu A&B及Smartfi
    sh Creamy，惟並未包含Biroela Multikid及Biorela Prena
    tal，故原則上，除設定目標之產品外，另行發布之新產品
    均不應列入達標之計算，詎原告自行計算此項績效時卻又將
    Biroela Multikid及Biorela Prenatal納入計算，實有未洽
    。因此，實際上，Biroela Multikid及Biorela Prenatal本
    不應列入此項績效成績計算中，蓋此二項產品並非初始設定
    之目標產品，據此，原告在成功發布產品之項目中，設定目
    標共應為7項，成功達成3項，KPI分數應為11%(計算式：3/7
    *0.25*100%=10.71%)。
　⑶而被告所以同意將Biroela Multikid及Biorela Prenatal納
    入計算，是為不負原告辛勞，基於公平起見，從而Biroela 
    Multikid及Biorela Prenatal此二產品亦應列入原設定之目
    標產品中，據此計算方為公允，是關於成功發布產品之項目
    ，設定目標共為9項、成功達成5項，KPI分數應為14%。
　⑷且KPI績效表之目標係由原告自行設定，故設定前原告自應先
    行審慎評估產品上市之可能性，自應包括法規查詢、市場調
    查、廠商配合等，且因被告為經營醫療保健之生技公司，相
    關食品衛生法規攸關社會大眾健康安全甚深，故評估產品上
    市前，尤以法規查詢為最基本之調查，原告從事醫療生技相
    關產業多年，且被告亦以高達月薪23萬之高薪聘僱之，對此
    最基本之調查本應先行做足，確認符合法規，有上市可能性
    後再做為KPI目標設定之。詎原告事前作業未準備妥善，便
    將Inist Flu A&B及Smartfish Creamy此二產品做為KPI發布
    產品之目標設定，嗣因故無法成功發布產品，本係原告須自
    行承擔之後果，而如各項產品均得以事後更正目標，則設定
    KPI產品發布項目豈非頓失意義？原告復又抗辯InistFlu A&
    B及Smartfish Creamy此二產品因不合法規而無法上市，從
    而此二產品應不列入KPI之設定目標，主張此二項商品應剔
    除，豈非如同其前所述自行竄改給付條件？
　⑸是故原告KPI評分加總應僅有64%，未達發放標準之70%。
  ㈦再者，事業單位於營業年度終了結算，如有盈餘，除繳納稅
    捐、彌補虧損及提列股息、公積金外，對於全年工作並無過
    失之勞工，應給與獎金或分配紅利。勞動基準法第29條定有
    明文，由被證1-1及被證2-1明顯可知，被告107、108年度持
    續虧損且虧損嚴重，毫無盈餘，遑論有多餘獎金發放預算，
    亦徵未達系爭契約第11條第3項之獎金發放標準且不符合勞
    動基準法第29條獎金發放要件。
  ㈧並聲明：原告之訴駁回；如受不利判決，願供擔保請准宣告
    免為假執行。
三、得心證之理由：
　㈠經查，原告主張之事實，業據其提出勞動契約書、非自願離
    職書、對話截圖及翻譯、調解紀錄、雅各臣科研製藥公司網
    站截圖、電子郵件、2019關鍵績效指標（KPIs）等文件為證
    （卷第15-32、117-123、131-137頁），被告則否認原告之
    主張，而以前詞資為抗辯，並提出被告公司107、108年度財
    務報告、行政院主計處薪情平台搜尋結果、原告關鍵績效指
    標計算表暨中譯本、公司登記查詢結果、通知函暨中譯本、
    電子郵件、原告關鍵績效指標計算表更正版暨中譯本、被告
    108年4月至109年3月實際銷售表等文件為證（卷第67-109、
    145-173、265-297頁），是本件所應審究者為：原告請求被
    告給付績效獎金46萬元及法定遲延利息，有無理由？被告抗
    辯主張原告績效未達標準、被告公司因虧損等為由而未核發
    績效獎金，有無理由？
　㈡兩造間就系爭績效獎金之發放條件部分：
  ⑴按雇主為激勵勞工士氣、留住或吸引人才，按績效由年度盈
    餘中抽取部分所得發給在職員工之獎金，由於需視雇主年度
    盈餘狀況、個人表現及是否在職，以決定是否核發及其金額
    ，顯見其非單純因勞工提供勞務即可必然獲取之對價，亦非
    勞工於制度上得經常性領得之給與，核屬勞基法施行細則第
    10條第2款所定具有恩惠、勉勵性質之給與，而非勞基法第2
    條第3款所謂之「工資」，如給付之性質欠缺「勞務對價性
    」或「給與經常性」之一，即難認屬於勞基法第 2 條第 3 
    款所謂之「工資」（最高行政法院107年度判字第657號判決
    意旨參照）。
  ⑵而本件兩造間勞動契約書第11條第3項係記載「績效獎金：根
    據公司的業績和個人工作表現，員工有資格獲得2個月基本
    工資的酌情績效獎金，該獎金的價值由管理層決定，員工必
    須在付款之日繼續在公司工作，表現獎金通常會在香港總部
    財政年度結束後於四月後發放。」等語，有上揭勞動契約書
    附卷可憑（卷第18頁），因此被告公司之績效獎金發放條件
    乃為：①公司的業績表現、②個人工作表現、③獎金發放日員
    工仍在職工作，且被告公司於107年所核發予訴外人陳建文
    、郭淑華之績效獎金僅為128,548元、32,135元，並非如勞
    動契約所約定之「2個月工資」，有被告公司通知函在卷可
    憑（卷第147-149頁），況若如原告主張只要符合KPI績效標
    準即應發放績效獎金，則其餘①公司的業績表現、③獎金發放
    日員工仍在職工作等條件即無庸再於勞動契約另行約定，因
    此，被告主張：深究勞動契約書第11條第3項之真意係避免
    公司如遇重大虧損，卻仍需撥出員工績效獎金，造成虧損擴
    大，故可認公司有淨利或盈餘之情況，將成就公司的業績之
    要件，而公司雖有虧損但不致重大，經過評估後亦有可能成
    就公司的業績之要件，然而公司如遭遇重大虧損，則必當無
    法成就公司的業績之要件，如此解釋方屬公平暨誠信等語，
    應堪採信；從而，就原告所請求108年度之績效獎金部分，
    即必須符合：①公司的業績表現、②個人工作表現、③獎金發
    放日員工仍在職工作等條件後，始得據以發放，應可確定。
　㈢就績效獎金發放條件核定部分，被告主張：107年度虧損2,03
    1,800元，108年業務暨財務狀況迭遭虧損緊縮，該年度虧損
    更高達11,203,907元，已達當年度淨收入（net revenue）5
    ,412,898元之2倍之多，更高達前年度虧損2,031,800元之5
    倍之多，被告108年度整體業績顯不理想，已無預算發放109
    年度之績效獎金等語，而原告就此部分雖主張：系爭條款並
    未以「公司未虧損」作為發放系爭獎金條件之一，系爭條款
    在目的上，是為激勵員工努力工作，達成個人相關指標，而
    與公司是否有營利無涉，且參諸相關藥物法規，新藥上市縱
    使扣除研發期間，仍需進行長達數年之嚴格臨床試驗，期間
    公司均不可能獲利等語；然而，此部分業據被告主張，研發
    中之新藥為製藥公司歷年撥出研發費用之固定成本，並非左
    右被告年度業績之關鍵，仍應視被告於年度推出上市之藥品
    、食品等產品銷售數量為公司業績之評量數據，而被告於10
    7年度虧損2,031,800元、108年度虧損更高達11,203,907元
    ，有財務報告附卷可按（卷第67-104、265-298頁），則公
    司業績應以被告公司視當年度公司整體業績為評估，如有盈
    餘或尚有負擔能力時，方有多餘預算發放員工績效獎金，因
    被告108年度整體業績不理想，已無預算發放員工績效獎金
    ，自與系爭契約第11條第3項所載之獎金發放條件未合等語
    ，經核與雙方勞動契約書第11條第3項約定「績效獎金：根
    據公司的業績…獲得2個月基本工資的酌情績效獎金，該獎金
    的價值由管理層決定…」之要件相符合，是被告此部分主張
    ，即非無據。
　㈣再者，就原告個人之KPI績效考核部分：
　⑴按所謂績效考核，係指雇主對其員工在過去某一段時間內之
    工作表現或完成某一任務後，所做的貢獻度之評核，並對其
    所具有之潛在發展能力做一判斷，以瞭解其將來在執行業務
    之適應性及前瞻性，核屬人力資源管理體系中開發管理之一
    環。完善的績效考核制度，可供雇主作為獎懲、人力異動、
    薪資調整、教育訓練及業務改善等之依據，亦可作為激勵勞
    工工作情緒，進而提高組織士氣，推動組織發展及發揮企業
    之精神。則雇主對於受僱勞工所為之績效考核，既屬於人事
    管理範疇，勞工本應遵循企業內申訴制度方為正當，民事法
    院尚無從介入審查其績效考核之妥當性。
　⑵原告就此部分雖主張：①就銷售業績部分，原告該年度之銷售
    業績為995萬元，已達到目標1103萬元之90%，乘上本項次占
    總加權分數之比例40%，應為36%，而非被告所稱之28%，另
    就②產品發布成功部分，發布數量目標仍應為7項，本項次加
    權後計算，應為18%(5/7X25%=18%)，而非被告所稱之14%，
    加總計算後原告之績效實為80%等語，但是，就績效考核部
    分，民事法院既不得介入審查其妥當性，則被告公司依據考
    核相關規定，據以評量原告108年之KPI指標績效為64%（卷
    第169頁），未達發放標準之70%，自難認為不法。況且，縱
    若原告主張108年之KPI指標績效評分為80%，但因被告公司
    之108年度整體業績未達發放標準，則依據兩造間之勞動契
    約約定，被告公司主張尚無從發放108年度績效獎金，即非
    無據。
四、綜上所述，原告所請求108年度之績效獎金部分，即必須符
    合：①公司的業績表現、②個人工作表現、③獎金發放日員工
    仍在職工作等條件後始得發放，但被告公司108年度整體業
    績不理想，已無預算發放員工績效獎金，且被告公司依據考
    核相關規定，據以評量原告108年之KPI指標績效為64%，亦
    不符合績效獎金之發放標準，則原告請求被告給付績效獎金
    64萬元及法定遲延利息，為無理由，應予以駁回。又原告之
    訴既經駁回，其假執行聲請亦乏所據，爰併予駁回之。
五、本件事證已臻明確，而原告雖就①被告108年4月1日至109年3
    月31日之損益表、②被告就Inist Flu A&B，於108年6月至10
    9年3月間與配合之顧問公司評估報告、③原告與被告母公司
    來往討論之電子郵件、④原告就Smartfish Creamy於108年6
    月至109年3月間，原告與被告總公司來往討論之電子郵件等
    部分聲請調查證據，但是本件被告業已提出108年度之財務
    被告（卷第67-104、265-298頁），且民事法院無從介入審
    核被告公司關於績效考核之妥當性，則原告此部分聲請調查
    證據，即不足以影響本判決之結果，此部分調查證據即無必
    要，爰不一一論述，附此敘明。
六、據上論結，原告之訴為無理由，爰依民事訴訟法第78條，判
    決如主文。
中　　華　　民　　國　　110 　年　　10　　月　　20　　日
                  民事第一庭    法　官　蘇嘉豐
以上正本係照原本作成。
如對本判決上訴，須於判決送達後20日內向本院提出上訴狀。如
委任律師提起上訴者，應一併繳納上訴審裁判費。
中　　華　　民　　國　　110 　年　　10　　月　　20　　日
                                書記官　陳靜